最高法院刑事判決　　　　　　　　　　　　　　　九十一年度台上字第一六五一號
　　上　訴　人　鍾德榮
　　被　　　告　甲○○
右上訴人自訴被告誣告等罪案件，不服台灣高等法院高雄分院中華民國八十八年十二
月二十九日第二審判決（八十八年度上訴字第四二五號，自訴案號：台灣屏東地方法
院八十七年度自字第五五號），提起上訴，本院判決如左：
    主  文
上訴駁回。
    理  由
一、關於誣告部分：
按刑事訴訟法第三百七十七條規定：上訴於第三審法院，非以判決違背法令為理由，
不得為之。是提起第三審上訴，應以原判決違背法令為理由，係屬法定要件。如果上
訴理由狀並未依據卷內訴訟資料，具體指摘原判決不適用何種法則或如何適用不當，
或所指摘原判決違法情事，顯與法律規定得為第三審上訴理由之違法情形，不相適合
時，均應認其上訴為違背法律上之程式，予以駁回。本件原判決以自訴意旨略稱：被
告甲○○向警察機關誣指上訴人意圖詐領保險金，先於民國八十六年九月十二日邀被
告駕車由南部橫貫公路前往花蓮，途中在飲料中摻入安眠藥，企圖使被告發生車禍。
後於同年十一月五日凌晨二時許向被告住處投擲爆裂物，企圖炸死被告。嗣於八十七
年四月三日下午三時許，又派二名不詳姓名者至被告住處，佯稱欲購買土地，乘機制
伏被告，強行施打不明藥物，企圖殺害被告等情，因認被告涉有刑法誣告罪嫌。經審
理結果，認為不能證明被告犯罪，因而維持第一審諭知關於被告誣告部分無罪之判決
，駁回上訴人在第二審之上訴。已詳敘其綜合調查證據之結果，應為無罪判決之心證
理由。且原判決理由已說明：上訴人為保險業務員，被告罹患小兒麻痺症，經由上訴
人介紹向多家保險公司投保巨額保險，上訴人亦自承代墊保險費。而上訴人與被告同
往南橫公路，被告於途中昏迷，上訴人置之不理，先行返回，事後被告曾以此事指責
上訴人，亦經證人唐永昌於台灣屏東地方法院檢察署上訴人涉嫌殺人未遂案件中證述
屬實。又被告住處遭人投擲爆裂物，因而受傷及遭不詳姓名者強制施打不明藥物乙節
，亦經被告於案發後立即報警處理，有警訊筆錄可按，並有長庚紀念醫院診斷証明書
及法務部調查局檢驗通知書附入相關案卷可稽，被告懷疑上訴人所為而申告，顯非全
然無因、憑空虛捏造，自不構成刑法之誣告犯行等情綦詳。所為論斷俱有卷內證據資
料足憑，從形式上觀察，原判決並無違背法令之情形存在。查自訴人經合法傳喚無正
當理由不到庭者，或到庭不為陳述，得不待其陳述而為判決。刑事訴訟法第三百三十
一條第一項後段定有明文。又第一次審判期日之傳票，除刑法第六十一條所列各罪之
案件至遲應於五日前送達外，至遲應於七日前送達；證物應示被告，令其辨認，如係
文書而被告不解其意義者，應告以要旨。卷宗內之筆錄及其他文書可為證據者，應向
被告宣讀或告以要旨；審判長於宣示辯論終結前，應予被告最後陳述意見之機會。同
法第二百七十二條、第一百六十五條第一項、第一百六十四條、第二百九十條亦分別
著有明文。此項規定依同法第三百六十四條規定，固於第二審程序亦在準用之列。惟
上開就審期間、調查證據及最後陳述意見之規定，係為保障被告之訴訟權益而設，通
知自訴人到庭陳述意見或辯論，自無此項規定之適用。原審定於八十八年十二月十五
日之審理傳票係於同月十四日依法寄存送達於上訴人住居所在地之屏東縣警察局內埔
分局龍泉派出所，有送達證書在卷堪憑。上訴人經合法傳喚無正當理由不到庭，原審
不待其陳述而逕行判決，亦未於調查或審判期日提示證物、宣讀卷宗內之筆錄或給予
自訴人即上訴人所謂最後陳述意見之機會，尤無違法可言。至刑事訴訟法第一百七十
二條規定：「當事人或辯護人聲請調查之證據，法院認為不必要者，得以裁定駁回之
」，其證據如屬客觀上為法院認定事實及適用法律之基礎者，事實審法院未予調查，
其判決固有同法第三百七十九條第十款所稱「應於審判期日調查之證據，未予調查」
之當然違背法令情形，如在客觀上非認定事實及適用法律基礎之證據，既無調查之必
要，自得不予調查，此種未予調查之情形，本不屬於上開條款之範圍，事實審法院縱
未予調查或未予裁定駁回，然顯然於判決無生影響，依同法第三百八十條之規定，並
不得執以為上訴第三審之理由。上訴人於第一審所提出潘天野之錄音帶及譯文、內政
部警政署入出境管理局限制、撤銷入出境之公函，及兩造母親之證詞，均與被告是否
成立誣告罪之待證事項不相關聯，自不具調查之必要性，原審未予調查，復無應於審
判期日調查之證據未予調查之違背法令。上訴意旨置原判決上開明確論斷於不顧，對
原審取捨證據及證據證明力判斷之審判職權行使，任憑已見，就原判已說明之事項，
再事爭執，漫指原判決違法。然其所指摘者均為單純事實上之爭辯，要非適法之第三
審上訴理由。是上訴意旨所指摘原判決違法情事，顯與法律規定得為第三審上訴理由
之違法情形，不相適合。揆諸首開說明，其上訴為違背法律上之程式，應予駁回。
二、關於侵占、詐欺、妨害名譽部分：
按刑事訴訟法第三百七十六條所列各罪之案件，經第二審判決者，不得上訴於第三審
法院，法有明文。本件上訴人自訴被告侵占、詐欺、妨害名譽部分，係涉犯刑法第三
百三十五條第一項、第三百三十九條第一項、第三百零九條、第三百十條第一、二項
之罪，核屬刑事訴訟法第三百七十六條第一、三、四款之案件。依上開說明，既經第
二審判決，自不得上訴於第三審法院，上訴人一併提起上訴，顯為法所不許，此部分
應併予駁回。
據上論結，應依刑事訴訟法第三百九十五條前段，判決如主文。
中      華      民      國    九十一    年      三      月    二十八    日
                              最高法院刑事第四庭
                                  審判長法官  紀  俊  乾
                                        法官  黃  正  興
                                        法官  劉  介  民
                                        法官  陳  東  誥
                                        法官  張  春  福
      右正本證明與原本無異
                                              書  記  官
中      華      民      國    九十一    年      四      月      一      日
